【裁判字號】    99,訴,651
【裁判日期】    990728
【裁判案由】    偽造有價證券
【裁判全文】
臺灣臺中地方法院刑事判決        99年度訴字第651號
公  訴  人  臺灣臺中地方法院檢察署檢察官
被      告  甲○○
選任辯護人  李振祥律師
上列被告因偽造有價證券案件，經檢察官提起公訴（九十八年度
偵字第二七七三四號），本院判決如下：
    主    文
甲○○無罪。
    理    由
一、公訴意旨略以：被告甲○○為楊陳素真之友人，因另案被告
    乙○○前於民國九十年十月間某日，基於詐欺取財之犯意，
    向楊陳素真詐得新臺幣（下同）三十一萬元（乙○○所涉詐
    欺取財部分，業經鈞院於九十五年六月三十日、以九十五年
    度易字第一二三三號判決判處有期徒刑五月，緩刑三年確定
    ），嗣於九十五年四月十日上開案件審理期日後，楊陳素真
    委託被告甲○○代為與乙○○一同前往臺中市○○路○段之
    某泡沫紅茶店內洽談和解，並由被告甲○○與乙○○協商，
    俟乙○○同意給付五十萬元，被告甲○○則基於教唆偽造有
    價證券之犯意，於上開時、地，明知乙○○未經其母親陳洪
    美（已於九十二年九月十六日死亡）同意，仍當場要求乙○
    ○以伊及「陳洪美」名義，共同簽發如附表所示之本票五張
    ；並擬於乙○○無法如期償還時，能向陳洪美求償，或對乙
    ○○提出涉嫌偽造有價證券罪之告訴，迫使乙○○支付如附
    表所示之票面金額。乙○○則基於意圖供行使之用，而偽造
    有價證券之概括犯意，於同日十七時二十分許，連續於如附
    表所示之五張本票正面發票人欄偽造其母「陳洪美」之簽名
    五次，用以表示「陳洪美」亦為本票發票人，並交付楊陳素
    真而行使之（乙○○所涉偽造有價證券罪部分，業經鈞院以
    九十七年度訴字第二四四一號判決判處有期徒刑一年十月，
    並經臺灣高等法院臺中分院以九十八年度上訴字第七四四號
    判決駁回上訴，下稱前案）。嗣乙○○僅清償五萬三千元，
    迭經楊陳素真追索無著後，果於九十五年九月四日具狀向本
    署對乙○○提起偽造有價證券、偽造文書及詐欺等罪嫌之告
    訴，後由臺灣高等法院臺中分院審理前案時，始悉上情。因
    認被告甲○○涉犯刑法第二十九條第一項、第二百零一條第
    一項之教唆偽造有價證券罪嫌。
二、按犯罪事實應依證據認定之，無證據不得認定犯罪事實。又
    不能證明被告犯罪者，應諭知無罪之判決，刑事訴訟法第一
    百五十四條第二項、第三百零一條第一項前段分別定有明文
    。次按所謂認定犯罪事實之證據，係指足以認定被告確有犯
    罪行為之積極證據而言，該項證據自須適合於被告犯罪事實
    之認定，始得採為斷罪之資料；又事實之認定，應憑證據，
    如未能發現相當證據，或證據不足以證明，自不能以推測或
    擬制之方法，為裁判基礎（最高法院二十九年上字第三一０
    五號、四十年臺上字第八六號判例參照）。且認定犯罪事實
    所憑之證據，雖不以直接證據為限，間接證據亦包括在內，
    然而無論直接證據或間接證據，其為訴訟上之證明，須於通
    常一般之人均不致有所懷疑，而得確信其為真實之程度者，
    始得據為有罪之認定，倘其證明尚未達到此一程度，有合理
    之懷疑存在而無從使事實審法院得有罪之確信時，即應由法
    院為諭知被告無罪之判決（最高法院七十六年臺上字第四九
    八六號判例足參）。
三、證據能力部分：
    本案下列引用之供述及非供述證據，經本院依法踐行調查證
    據程序，公訴人及被告甲○○、選任辯護人均不爭執各該證
    據之證據能力，且亦查無依法應排除其證據能力之情形，是
    後述所引用證據之證據能力皆無疑義，合先敘明。
四、公訴人認被告甲○○涉犯上開教唆偽造有價證券罪嫌，無非
    係以另案被告乙○○於前案之供述、證人楊陳素真於前案及
    本案之證述、附表所示之本票影本五張等為其主要論據。
五、訊據被告甲○○堅詞否認有何教唆偽造有價證券犯行，辯稱
    ：其與乙○○談和解時，只有要求乙○○找保證人，並沒有
    叫乙○○在本票上簽陳洪美的名字，是乙○○自己要寫陳洪
    美的，當時其也有警告乙○○擅自簽寫他人姓名會構成偽造
    文書罪，且其並不知道陳洪美已經過世等語。經查：
(一)按被告或共犯之自白，不得作為有罪判決之唯一證據，仍應
    調查其他必要之證據，以察其是否與事實相符，刑事訴訟法
    第一百五十六條第二項定有明文，其立法意旨乃在防範被告
    或共犯自白之虛擬致與真實不符，故對自白在證據上之價值
    加以限制，明定須藉補強證據以擔保其真實性，亦即以補強
    證據之存在，限制自白在證據上之價值，防止偏重自白，發
    生誤判之危險。而所謂「補強證據」，係指除該自白或不利
    於己之陳述本身之外，其他足資證明自白或不利於己之陳述
    所指犯罪事實確具有相當程度真實性之證據而言。次按共同
    被告之共犯自白或其他不利於己之陳述，固得採為其他共同
    被告犯罪之證據，惟此項不利之陳述，須無瑕疵可指，而就
    其他方面調查，又與事實相符，始得採為其他共同被告犯罪
    事實之認定，最高法院著有四十六年臺上字第四一九號判例
    得參。
(二)另案被告乙○○明知伊母親陳洪美並未同意擔任乙○○對楊
    陳素真債務之保證人，竟擅自在如附表所示之五張本票（票
    號各為ＷＧ0000000、ＷＧ0000000、ＷＧ0
    000000、ＷＧ0000000、ＷＧ0000000
    ）正面發票人欄處，填寫「陳洪美」署押於各張本票上，據
    以偽造表彰係由陳洪美共同簽發並負擔前揭本票所示債務之
    意旨等犯罪事實，業經前案即本院九十七年度訴字第二四四
    一號、臺灣高等法院臺中分院九十八年度上訴字第七四四號
    判決認定乙○○成立偽造有價證券罪在案，此有上開判決書
    存卷足稽。
(三)另案被告乙○○固曾於前案被訴偽造有價證券案件偵查、審
    理時供陳：卷附本票五張是我所寫，楊陳素真的姪子（即甲
    ○○）說要我簽我媽媽的名字，我講說我媽媽已經死了，他
    叫我簽我不簽不行，他只叫我一定要簽，我就乖乖簽，我沒
    有打電話找人，因為我沒有人可以找，是他們恐嚇叫我簽我
    媽媽的名字，說簽一簽就可以走了，但沒有說不簽要打我等
    語（見臺灣臺中地方法院檢察署九十七年度偵緝字第六五二
    號影卷第三二、三三頁，本院九十七年度訴字第二四四一號
    影卷第九六頁，臺灣高等法院臺中分院九十八年度上訴字第
    七四四號影卷第二八頁背面及九十八年十月十四日審判筆錄
    第二、六頁），然另案被告乙○○前揭不利被告甲○○之供
    述，係於乙○○所涉刑事案件中所為，該等供詞攸關乙○○
    有無偽造有價證券之犯罪故意，則伊所為不利於被告甲○○
    之陳述，是否全然可信，殊非無疑，自難僅以另案被告乙○
    ○此部分之供詞，作為認定被告甲○○犯罪之唯一依據。
(四)證人楊陳素真於本案偵查時，到庭具結證述：我有跟甲○○
    說，要求乙○○找保證人，甲○○應該有跟乙○○說要簽下
    保證人，但保證人「陳洪美」的名字是乙○○自己簽的，我
    不記得乙○○簽陳洪美名字時，甲○○有無跟乙○○說這樣
    的作法是偽造文書，當天我雖然在場，但是我在旁邊走動，
    我請甲○○幫我處理；乙○○簽立本票時，沒有無告知陳洪
    美已經過世等語（見臺灣臺中地方法院檢察署九十八年度偵
    字第二七七三四號卷第二九頁），復於本院審理時結證稱：
    甲○○有叫乙○○去找保證人，乙○○開了五張票給我，是
    乙○○自己寫他媽媽的名字，沒有人逼他，乙○○簽立本票
    時，沒有無告知陳洪美已經過世，是後來在法院開庭時我才
    知道，乙○○寫他媽媽的名字是乙○○自己要寫的等詞（見
    本院卷第四四頁背面至四五頁），觀諸證人楊陳素真之證言
    ，僅能證明被告甲○○要求乙○○尋覓保證人以保障債權，
    嗣乙○○逕以陳洪美為發票人而已，尚不足以推定係被告甲
    ○○教唆指示乙○○冒「陳洪美」之名為共同簽發本票行為
    。
(五)本案係因乙○○交付楊陳素真前揭五張本票後，僅支付部分
    款項即避不見面，楊陳素真逼不得已始向乙○○提出偽造文
    書等告訴，嗣依據乙○○於前案偵審之供述，據而開始對被
    告甲○○實施偵查並提起公訴，此有前案、本案相關筆錄卷
    證、判決書可稽，苟被告甲○○確有教唆乙○○於本票上偽
    造陳洪美之簽名，則被告甲○○、證人楊陳素真是否有冒自
    己亦遭訴追之風險而依法告發乙○○之可能，誠屬可疑。且
    衡諸一般常情，債權人欲使債務人能如期還款，手段上會要
    求債務人以自己、家人或朋友之本票，作為還款之擔保，一
    旦債務人未能按期清償，即持該本票聲請支付命令，以利取
    回借款，如遭發票人抗辯非本人或非基於授權所簽發，始以
    該本票係債務人逕自偽造為由，迫使債務人、債務人之家人
    或朋友為免債務人遭受刑事訴追而清償款項；又債權人要求
    債務人另外提供擔保人、物之目的，無非在於確保其債權能
    有更多求償管道，若債務人事前有告知所提供之擔保人已經
    死亡，債權人理應要求債務人另行提供現仍存活之擔保人，
    以利後續之求償動作，豈有明知此情，仍要求債務人提供已
    不存在之擔保人擔保其債權之理？查乙○○所簽發之共同發
    票人陳洪美業已於九十二年九月十六日死亡，此據乙○○陳
    明屬實，並有個人除戶資料查詢結果一紙在卷可稽（陳洪美
    已撤冠夫姓，回復為「洪美」，見臺灣臺中地方法院檢察署
    九十八年度偵字第二七七三四號卷第四十頁），果係被告甲
    ○○唆使乙○○於本票上簽寫陳洪美共同擔保，當無對陳洪
    美行使該本票權利之機會，對被告甲○○、證人楊陳素真而
    言並無實益，亦與前揭一般常情有違，益見另案被告乙○○
    所稱是被告甲○○要求伊簽發已死母親陳洪美為共同發票人
    云云，不足採信。再乙○○固應被告甲○○要求而於前揭本
    票背面記載：「九十五年四月十日本人乙○○甘願簽下老母
    親陳洪美作保證人，絕無脅迫，並且放棄法律追訴權」等字
    ，有本票影本五張存卷得參，然被告甲○○確實未強迫乙○
    ○為任何偽造有價證券或行使偽造私文書之行為，已據前案
    認定無訛，乃因乙○○急於達成和解，而決意以其亡故母親
    陳洪美名義簽發本票，並行使交付楊陳素真以供擔保，此情
    與事實較為貼近，則本案縱係被告甲○○要求乙○○提供保
    證人，且在場見聞乙○○擅自簽寫「陳洪美」而未予拒絕，
    其雖有未要求陳洪美本人到場任保證人，卻仍收受附表所示
    本票五張之瑕疵，但本案在僅憑前揭乙○○供詞，而欠缺其
    他積極證據之情況下，尚難以被告甲○○要求保證，即率認
    乙○○無權簽立陳洪美名字係受被告甲○○之教唆所為。
(六)又乙○○以被告甲○○另於九十六年六月六日，亦以要求擔
    保之相同手法，脅迫案外人賴和平簽立渠父母「賴進樹」、
    「廖秀美」為共同發票人云云。然此部分業經甲○○、另案
    證人鄭素粉、黃欣玫否認，且經本院核閱另案賴和平被訴偽
    造有價證券全卷，並無任何事證可認甲○○、鄭素粉、黃欣
    玫涉有教唆偽造有價證券之罪嫌，而賴和平就所指遭甲○○
    脅迫一事，亦經本院以九十七年度訴字第二二八三號、臺灣
    高等法院臺中分院以九十七年度上訴字第三一六０號判決認
    賴和平所辯被脅迫之詞不可採信，而認定賴和平偽造有價證
    券在案，有各該判決書得憑，是此部分尚不足為不利於本案
    被告甲○○之認定。
(七)至被告甲○○之選任辯護人雖聲請再次傳喚證人乙○○到庭
    ，惟證人乙○○現正通緝中，有臺灣高等法院被告全國通緝
    紀錄表一紙在卷足佐，客觀上顯有不能於審判中到庭接受詰
    問之情形，且本件事證已臻明確，自無庸再行傳喚調查，爰
    予以駁回，附此敘明。
(八)依前所述，刑事訴訟法第一百五十六條第二項規定共犯之自
    白，不得作為有罪判決之唯一證據，本案遍查全卷，公訴人
    所憑之證據，除另案被告乙○○於前案偵查、審理中有利於
    己之供述外，並未舉出被告甲○○涉犯上開罪嫌之其餘積極
    事證，是依刑事訴訟所定證據法則，在別無其他補強證據擔
    保另案被告乙○○前揭供述真實性之情形下，實難僅憑另案
    被告乙○○片面供詞，率予作為認定被告甲○○有罪之唯一
    證據。此外，復查無其他積極確切之證據，足資證明被告甲
    ○○有何公訴人起訴事實所載犯行，揆諸首揭說明，公訴意
    旨認被告甲○○所涉教唆偽造有價證券罪嫌，容有合理懷疑
    存在，致使本院無從形成有罪之確信，基於「罪疑唯輕」之
    刑事法原則，應認不能證明其犯罪，自應就被告甲○○為無
    罪之諭知。
據上論斷，應依刑事訴訟法第三百零一條第一項，判決如主文。
本案經檢察官丙○○到庭執行職務。
中    華    民    國    99    年    7     月    28    日
                  刑事第十庭    審判長法  官  施慶鴻
                                      法  官  莊秋燕
                                      法  官  周莉菁
以上正本證明與原本無異。
如不服本判決應於收受送達後10日內向本院提出上訴書狀，並應
敘述具體理由；其未敘述上訴理由者，應於上訴期間屆滿後20日
內向本院補提理由書（均須按他造當事人之人數附繕本）「切勿
逕送上級法院」。
                                      書記官  吳彩華
中    華    民    國    99    年    7     月    28    日
附表：
  ┌─┬──────┬──────┬─────┬─────┬─────┐
  │編│發票日期    │  本票號碼  │票面金額  │發票人欄偽│備註      │
  │號│            │            │（新臺幣）│造之署名  │          │
  ├─┼──────┼──────┼─────┼─────┼─────┤
  │ 1│95年4月10日 │ＷＧ0000000 │10萬元    │陳洪美    │到期日空白│
  ├─┼──────┼──────┼─────┼─────┼─────┤
  │ 2│95年4月10日 │ＷＧ0000000 │10萬元    │陳洪美    │          │
  ├─┼──────┼──────┼─────┼─────┼─────┤
  │ 3│95年4月10日 │ＷＧ0000000 │10萬元    │陳洪美    │          │
  ├─┼──────┼──────┼─────┼─────┼─────┤
  │ 4│95年4月10日 │ＷＧ0000000 │10萬元    │陳洪美    │          │
  ├─┼──────┼──────┼─────┼─────┼─────┤
  │ 5│95年4月10日 │ＷＧ0000000 │10萬元    │陳洪美    │          │
  └─┴──────┴──────┴─────┴─────┴─────┘

司法院資訊處製作；財團法人民間司法改革基金會備份。
